【裁判字號】    90,上易,83
【裁判日期】    900911
【裁判案由】    確認土地使用借貸關係存在
【裁判全文】
臺灣高等法院臺中分院民事判決  九十年度上易字第八三號
上  訴  人  乙○○
訴訟代理人  施志明律師
上  訴  人  丙○○
            戊○○
右三人共同
訴訟代理人  王文聖律師
被  上訴人  甲○○
訴訟代理人  李春生律師
右當事人間請求確認土地使用借貸關係存在事件，上訴人對於中華民國八十九年十二
月三十日臺灣臺中地方法院八十九年度訴字第一四五一號第一審判決提起上訴，本院
判決如左：
    主    文
原判決關於確認被上訴人與上訴人丙○○、戊○○間就坐落台中縣霧峰鄉○○段六一
四地號土地上如原判決附圖所示Ｂ部分面積○點○○二一公頃之土地有使用借貸關係
存在部分，暨除確定部分外訴訟費用之裁判均廢棄。
右開廢棄部分，被上訴人在第一審之訴駁回。
其餘上訴駁回。
第一（除確定部分外）、二審訴訟費用由上訴人乙○○負擔。
    事    實
甲、上訴人方面：
一、聲明：求為判決：(一)原判決廢棄。(二)被上訴人在第一審之訴駁回。(三)第一、二審
    訴訟費用由被上訴人負擔。
二、陳述：除與原判決記載相同者，茲引用之外，補稱：
    (一)緣原審為上訴人敗訴判決，無非係據：
    (1)兩造母親孫張腰於原審之陳述。
    (2)被上訴人所建房屋面臨系爭土地如原判決附圖（以下簡稱附圖）所示Ｂ部份土
      地，設有三處門戶與外界相通，而上訴人乙○○所建造之幼稚園面臨該部份土
      地卻未設獨立出入口，且屋前庭院之圍牆又係順延房屋壁搭建，足見孫張腰所
      述無虛！
    (3)依上訴人乙○○所述，再對照其提出之建物配置圖觀之，系爭土地如附圖所示
      Ｂ部份土地既係作為幼稚園緊急逃生出口之通道之用，則於緊急事故發生時，
      為求快速疏散幼稚園之幼童，其面臨該通道處應會設置獨立出入門口以達安全
      之需，乃上訴人乙○○竟未為之，並順延房壁搭建圍牆與該通道隔絕，凡此，
      益徵孫張腰所言孫玉屘生前曾同意系爭土地如附圖所示Ｂ部份之土地無價讓與
      被上訴人使用，並指定上訴人乙○○在系爭土地上建屋之範圍，不能將該土地
      蓋滿等情，應為真實！
    (二)經查：
    (1)兩造母親孫張腰於原審所稱：「原審之父當時是先在系爭土地上留設道路（即
      卷內複丈成果圖上紅色斜線所示），然後再由被告乙○○在該土地旁建設幼稚
      園。當初原告甲○○已經先蓋好房子，後來乙○○要蓋房子時，他的父親曾告
      訴乙○○，路要留起來讓甲○○及乙○○共同使用，乙○○不能將房子蓋滿土
      地，當時只有我在場，其他子女皆不知道，但是乙○○蓋房子時，我先生曾明
      白告訴乙○○，路要留起來與甲○○共同使用，故乙○○的房子靠近該道路的
      部份，並未留設一出入口。」等語，確有后列事證足稽與事實不符。
    系爭霧峰鄉○○段第六一四、六一五、六二一等筆土地前於八十五年七月十七
      日兩造父親孫玉屘逝世前，本均由上訴人乙○○於八十年間使用作為竹恩幼稚
      園之用，又竹恩幼稚園原使用之辦公室、二間教室亦即附圖所示Ａ部份之平房
      ，另Ｂ部份土地（亦即六一四地號土地）本係作為竹恩幼稚園之操場；Ｃ部份
      土地係作為幼稚園學生集合朝會兼停車場使用，Ｄ部份土地（亦即六一五地號
      土地）係作為教室及操場一部使用，諸此事證，均有照片為據，詳言之，系爭
      第六一四、六一五、六二一等筆土地，前均由上訴人乙○○作為幼稚園之用，
      且由證二所示照片觀之，斯時原判決附圖所示斜線部份根本未留設道路，從而
      ，兩造母親孫張腰前揭稱：「原告之父當時是先在系爭土地上留設道路（即卷
      內複丈成未圖上紅色斜線部份所示），然後再由被告乙○○在該土地旁建設幼
      稚園」乙節顯與事實不符。
    又上訴人乙○○係於八十四年十月十二日始就系爭第六一四地號土地請領建造
      執照，而於此同時，被上訴人亦於系爭第六二一之一地號土地（亦即自六二一
      地號土地分割出來）興建目前地上物，而該二棟建物約於八十五年五月間同時
      建造完成，此揆諸被上訴人於原審八十九年八月三日所庭呈準備狀一所載甚明
      ，從而，上訴人乙○○與被上訴人於系爭土地上之建物本係同時建造完成，於
      此又有何如兩造母親孫張腰所稱：「當初原告甲○○已經先蓋好房子，後來乙
      ○○要蓋房子時，他的父親曾告訴乙○○路要留起來讓甲○○與乙○○共同使
      用之情。」
    系爭上訴人乙○○所建築之建物於臨近系爭通道本留存有一緊急逃生口，此揆
      諸乙○○於原審所附呈建物配置平面圖自明，詎孫張腰竟謂：「乙○○的房子
      靠近該道路部份並未留設出入口。」且原判決亦認「乙○○所建造之幼稚園面
      臨該部份土地卻未設有獨立出入口。」均與實情不合。
    另乙○○所建築之系爭建物固係作為幼稚園使用，其面臨系爭通道亦確設有緊
      急逃生口，然乙○○所經營之幼稚園係位於六一四地號及六一五地號土地上，
      且六一四地號土地上建物如附圖所示Ｅ部份本係作為幼稚園學生平日上下學出
      入之用，而竹恩幼稚園為求管理之方便及安全問題，始將系爭通道臨六一五地
      號土地上搭建圍牆加以隔絕，避免管理上之不便，又乙○○所建築之系爭建物
      本係遵循相關建築法規必需保留法定空地之規定，始不能將系爭六一四地號土
      地蓋滿，並非如被上訴人主張抑孫張腰所言：系爭通道為讓被上訴人使用，始
      未蓋滿；諸此事實，懇請  鈞院履勘現場自明。
    (2)系爭如附圖Ａ部份之平房前本均由乙○○作為幼稚園之使用，而迄於兩造父親
      逝世後，全體繼承人始遵循兩造先父之遺囑將該六二一地號土地分歸被上訴人
      ，而被上訴人亦遲於八十八年九二一地震後始遷入上址，基此，該平房面臨系
      爭通道之三處出入口，亦本為乙○○於八十年間開設幼稚園之時所打通之用，
      並非原來設計即有該三處門戶，此揆諸證二所示照片，而該平房於面臨南邊處
      即原設有一道大門出入，此舉在於說明，該平房面臨系爭通道之三處出入口係
      因乙○○經營幼稚園而將該平房改建為辦公室使用，並為使用上方便始將該平
      房增設三處之出入口，殊與被上訴人無涉，而被上訴人於八十五年五月間所新
      建造之建物其本面臨十二米之振興街，該建物後面臨系爭通道本未設有任何出
      入口，此有附於卷內照片足稽，詎原審疏未詳情上情，竟謂該平房為被上訴人
      所建，進而推論該平房於面臨系爭通道設有三處門戶，故兩造先父確有同意系
      爭通道供被上訴人無償使用，實屬無據！
    (3)本件被上訴人主張系爭通道於兩造先父生前即無條件永久借與其做為屋前空地
      兼通行使用，是倘若被上訴人右揭主張為真實，則其前提必須有使用上之必要
      ，然揆諸被上訴人於八十五年五月間所完成之建物本面臨十二米振興街，且面
      臨振興街處設有出入大門，其後面臨系爭通道卻未設有任何出入口，於此已難
      認其有使用系爭通道之必要，又附圖Ａ部份土地上平房面臨系爭通道設有三處
      出入口，本係乙○○經營幼稚園而開設，已與被上訴人使用該平房無涉，其後
      該平房雖為被上訴人使用，然該平房屋前本原存有面臨南邊之大門，且其新造
      建物與該平房之間尚留有通道，又該平房亦面臨振興街亦有通道直通振興街（
      祗係被上訴人故意以鐵門隔絕），對此，殊難想像，被上訴人有何使用系爭通
      道之必要！
    (4)兩造先父生前行事極為慎密，根本不可能祇以口頭告知孫張腰無償供被上訴人
      使用系爭通道乙事，此亦有后列事證足稽之：
    乙○○於八十年間因欲開設幼稚園，故商得兩造先父同意無償使用系爭第六一
      五地號土地，對此，兩造先父尚且至台中地方法院作成公證書，此有公證書為
      據，且尚訂明使用年限！
    其後，乙○○於八十四年間原幼稚園不敷使用，有於系爭第一六四地號土地土
      地上建築房舍之必要，惟其時兩造先父前於八十三年六月十五日早立遺囑欲將
      該一六四地號土地分歸女兒丙○○、丁○○、戊○○等三人及長孫孫英傑（即
      乙○○長男）共同繼承，從而，兩造先父為免日後子女發生糾紛亦邀集丙○○
      等三人為契約當事人及母舅張仕燁、張俊彥二人為見證人，作成租賃契約書，
      兩造先父行事慎密可見一斑！
    兩造先父於八十三年間預立遺囑時，更預見乙○○所繼承分得之六一五地號土
      地對外並無任何通路，故將六一四地號土地上之一部明載分歸於乙○○長男孫
      英傑，避免乙○○爾後無路可行！
    右揭事證實足說明，兩造先父生前行事極為慎密，斷無如被上訴人抑孫張腰所
      述：「兩造父親生前即告知孫張腰要留系爭通道予被上訴人永久無償使用，惟
      其他子女均不知情」之情，況被上訴人所分得之六二一地號土地有面臨振興街
      ，其更無使用系爭通道已如前述，從而，兩造先父實無為被上訴人主張使用借
      貸之意思表示！
    (三)綜右論結：本件被上訴人主張使用借貸乙節確無可採，且兩造母親孫張腰所述
      確與事實不符自有偏頗被上訴人之情，再者，使用借貸本謂：當事人一方以物
      交付他方，而約定他方於無償使用後返還其物之契約，民法第四百六十四條定
      有明文，又民法規定之使用借貸，通說認係要物契約，於當事人合意之外，更
      須交付借用物始能成立，此參照八十八年行政院、司法院草案條文說明亦明，
      從而，縱認孫張腰前揭所述：「路要留起來讓甲○○及乙○○使用，乙○○不
      能將房子蓋滿土地」等情屬實，然孫張腰亦謂：「當時只有我在場，其他子女
      皆不知道」，於此，已難認兩造父親與被上訴人就系爭通道有使用借貸已有意
      思合致，且於斯時兩造父親更未將系爭通道交付被上訴人，於此更難認被上訴
      人主張其與兩造父親間已成立使用借貸契約，準此，被上訴人以尚未合法成立
      之使用借貸契約，提起本訴，自無理由！
    (四)按本件被上訴人於原審係主張其與其先父孫玉屘間曾成立使用借貸契約，上訴
      人為孫玉屘之繼承人，自應繼承該使用借貸法律關係，對此，姑不論被上訴人
      右揭主張已無可採；且經查系爭霧峰鄉○○段六一四地號土地原固為兩造先父
      孫玉屘所有，嗣於八十五年七月十七日兩造先父逝世後，由上訴人三人及丁○
      ○四人共同繼承，惟其後於八十六年十月二十二日，上訴人乙○○另以買賣原
      因，取得丙○○、戊○○、丁○○權利範圍四分之三，並於同年十一月五日移
      轉登記完畢，此有土地登記謄本為據，亦為被上訴人於原審起訴狀內所是認，
      由是以觀，上訴人乙○○既係八十六年十一月五日以買賣原因取得系爭六一四
      地號土地所有權，縱認上訴人與兩造先父就系爭土地有使用借貸法律關係存在
      ，惟此使用借貸法律關係，僅存在契約當事人或貸與人之繼承人間，茲上訴人
      乙○○既已依買賣法律關係取得系爭土地所有權依物權優先性原則，自無庸再
      繼受原使用借貸契約，此揆諸最高法院四十九年台上字第三一八號判例要旨：
      「使用借貸為無償契約，原屬貸與人與使用人間之特定關係，除當事人另有特
      約外，自無移轉其權利於第三人之可言。」自明。
    (五)次查上訴人丙○○、戊○○就系爭土地之應有部份，前既已移轉登記於乙○○
      ，被上訴人猶對於渠二人提起本件確認之訴，自無即受確認判決之法律上利益
      ，易言之，被上訴人對於系爭土地是否存有使用借貸法律關係不明確，致其在
      私法之地位有受侵害之危險，然此危險並不因其對於丙○○、戊○○提起本件
      確認之訴，而得以除去，即難認有受確認判決之法律上利益。
    (六)上訴人於第一審提出八十四年八月十三日訂立之租賃契約書壹份，證明兩造之
      先父孫玉屘已將霧峰鄉○○段六一四號土地全部出租予上訴人，被上訴人於第
      一審言詞辯論時，對於上訴人主張之上揭事實亦不爭執，則依民事訴訟法第二
      百八十條第一項規定，應視同自認，次依同法第四百四十八條規定，在第一審
      所為之訴訟行為，於第二審亦有效力，因此，上揭上訴人之主張及被上訴人之
      視同自認，於第二審仍有效力。
    (七)本件訴訟最大之爭點在於：「被上訴人與兩造先父孫玉屘間就系爭土地是否有
      效成立使用借貸關係？」上訴人謹就此項爭點，詳為論述如后：
    (1)依上證一租賃契約所示，上訴人於八十四年八月十三日向先父孫玉屘承租霧峰
      鄉○○段六一四號土地全部，租期十五年，並由母舅張仕燁及張俊彥二人見證
      ，此為兩造不爭之事實。然所稱租賃者，「謂當事人約定，一方以物租與他方
      使用收益，他方支付租金之契約。」（民法第四百二十一條第一項參照）。一
      方既需以物租與他方使用收益，則必有租賃物之交付。依上說明，峰西段六一
      四號土地既已全部交付予上訴人使用收益，而系爭土地為峰西段六一四號土地
      之一部，則系爭土地亦已交付予上訴人使用收益。
    (2)被上訴人於第一審主張：「系爭土地於兩造先父生前即無條件永久借與原告做
      為屋前空地兼通行使用，被告既為孫玉屘之繼承人，自應繼承使用借貸貸與人
      之義務。」茲有疑義者係：兩造之先父不能將系爭土地交付予被上訴人時，是
      否影響使用借貸契約之效力？查系爭土地業於八十四年出租並交付上訴人，租
      期十五年，從而兩造之先父已不能將系爭土地交付予被上訴人。再查使用借貸
      為要物契約，此為學說及實務共同一致之見解，依民法第四百六十四條規定，
      須一方以物交付他方為要件，兩造之先父既未將系爭土地交付被上訴人，則被
      上訴人與孫玉屘間使用借貸關係尚未有效成立，被上訴人尤難依繼承法則主張
      兩造間就系爭土地使用借貨關係存在。
    (3)第一審判決認「租賃與使用借貸均為債之關係，如因此導致其中一契約之給付
      發生困難，亦僅係債務不履行之問題而已，不能以此率爾為不同債之關係不可
      能併存之推論。」此項論證顯難贊同，蓋使用借貸為要物契約，借貸物給付不
      能時，使用借貸契約即不能有效成立。於本件訴訟中，系爭土地既已出租交付
      予上訴人，兩造之先父縱然承諾將系爭土地借貸與被上訴人，惟亦因給付不能
      而影響其效力，故使用借貸與租賃兩契約間，殊難併存。
    (八)最高法院四十九年台上字第一八一三號判例曰：「確認法律關係成立或不成立
      之訴，以確認現在之法律關係為限，如已過去或將來應發生之法律關係，則不
      得為此訴之標的。判例之意旨在於闡明，過去或將來應發生之法律關係，既非
      現實存在，則原告已無即受確認判決之法律上利益，此種情形顯與民事訴訟法
      第二百四十七條之規定有違，故不許提起。
    (九)依兩造不爭之事實，霧峰鄉○○段六一四號土地於八十六年十一月五日由上訴
      人買受取得單獨所有權，乃被上訴人竟於第一審將孫張腰、丁○○、丙○○、
      戊○○列為共同被告，則其起訴確認者，如非過去之法律關係，即屬將來之法
      律關係，顯與首引判例意旨不符，而違背民事訴訟法第二百四十七條規定，第
      一審判決竟未予駁回，已有判決不適用法規之情形。又本件訴訟僅乙○○、丙
      ○○、戊○○等三人提起上訴，上訴之效力不及於孫張腰及丁○○，故孫張腰
      雖然死亡，不生承受訴訟之問題。
三、證據：除引用原審立證方法外，補提幼稚園立案證書影本一份、照片六張、建築
    執照影本一份、公證書影本一份、遺囑影本一份、契約書影本一份為證，並聲請
    勘驗現場。
乙、被上訴人方面：
一、聲明：駁回被上訴人之訴；第二審訴訟費用由上訴人負擔。
二、陳述：除與原判決記載相同者，茲引用之外，補稱：
  (一)坐落台中縣霧峰鄉○○段六一四地號原為兩造先父孫玉屘所有，孫玉屘於八十五
    年七月十七日死亡，由乙○○、丙○○、丁○○、戊○○繼承取得應有部分各四
    分之一；八十四年十月間被上訴人在霧峰鄉○○段六二一、六二一－一地號新建
    房屋，上訴人亦同時在霧峰鄉○○段六一四地號新建房屋，約八十五年五月間同
    時完工，迄八十九年二月二十九日上訴人乙○○以霧峰民生路郵局第十七號存證
    信函主張被上訴人無權占有止，被上訴人使用附圖Ｂ部分○．○○二一公頃土地
    並在出口處設置鐵門，兩造未曾發生糾紛。(二)被上訴人就原判決附圖Ｂ部分○．
    ○○二一公頃土地（系爭土地）有使用借貸關係之證據：(1)上訴人乙○○屋前空
    地西側與系爭土地間順著房壁築圍牆，其房屋西側房壁封閉，並未與系爭土地直
    接相通，即平日進出並未使用系爭土地，而被上訴人房屋向系爭土地開有三處門
    ，並在系爭土地與道路連接處裝置鐵門被上訴人平日即利用系爭土地進出，八十
    九年二月以前兩造未曾就系爭土地之產權及使用有何爭執。
  (2)本件起訴前視同上訴人孫張腰、丁○○於八十九年三月六日出具證明書：「座落
    霧峰鄉○○段六一四地號西側緊鄰甲○○屋側長約二十五公尺寬約二．四公尺土
    地自孫玉屘生前即同意無條件永久供甲○○使用，孫玉屘死後繼承人乙○○、丙
    ○○、丁○○及戊○○亦確知並同意甲○○有無條件永久使用權：：」，原審判
    決後並未提起上訴。
  (3)視同上訴人為上訴人等與被上訴人之親生母親，於原審未追加其為被告前以證人
    身份到庭證述系爭土地確於孫玉屘生前借與被上訴人使用。
  (三)關於最高法院四十九年台上字第三八一號判決之說明：
  (1)要旨全文：「使用借貸原屬貸與人與借用人間之特定關係，除當事人另有約定外
    ，自無移轉其權利與第三人可言，而借用人未經貸與人同意，擅將借用物轉讓第
    三人者，貸與人得終止契約。
  (2)本件被上訴人並未將系爭土地轉讓第三人使用，與前開判決要旨不同，貸與人不
    得終止契約。
  (3)依民法第四百七十二條第一項第四款規定「借用人死亡者，貸與人得終止契約，
    該條並未規定貸與人死亡，繼承人得終止契約。
  (4)上訴人主張繼承後，已將應有部分出賣與共有人之乙○○，認為依物權優先性否
    則得不繼受原使用借貸契約云云，按任何契約成立後，契約當事人死亡時，除專
    屬權利義務外由繼承人承繼權利義務，本件系爭土地由孫玉屘出借與被上訴人，
    孫玉屘死後由乙○○、丙○○、丁○○、戊○○及孫張腰共同繼承則使用借貸契
    約之義務亦由其等五人共同承受，雖其後丙○○、丁○○、戊○○將應有部分出
    賣與乙○○，但乙○○就系爭土地出借與被上訴人使用並非不知情，當然仍應承
    受系爭土地之法律關係。
  (四)上訴人主張八十年間使用作為竹恩幼稚園之使用情形，與本件無關，蓋本件關鍵
    乃八十五年間兩造蓋屋時孫玉屘有無將系爭土地出借與被上訴人使用之問題。
  (五)至於上訴人指摘母親孫張腰證言：「後來乙○○要蓋房子時，他的父親曾告訴乙
    ○○路要留起來：：」與兩造房屋同時建築有矛盾云云，但查孫張腰年歲已大
    ，言詞有時無法達意，事實上孫張腰所謂乙○○要蓋房子，係指要蓋乙○○房屋
    西側房壁延伸之圍牆，因乙○○蓋好房屋後才加蓋圍牆，故事實上孫張腰之證言
    並不矛盾。
  (六)系爭土地借與被上訴人使用，與建築房屋時作為法定空地並無防礙，蓋被上訴人
    之使用系爭土地作為通行之用。
  (七)被上訴人所有平房部分設有三處門戶，孫玉屘死亡由被上訴人繼承分配取得，利
    用系爭土地通行八十九年二月前兩造相安無事，與該三處門由何人所開設無關。
  (八)上訴人主張被上訴人無使用系爭土地之必要，顯與事實不符，按被上訴人之房屋
    無論平房部分或樓房部分均向系爭土地開門，平日進出方便，萬一發生火災，更
    為逃難不可或缺之途徑。
  (九)至於上訴人乙○○八十年間與孫玉屘至台中地院公證無償使用借貸契約，係因乙
    ○○要在六一五地號上開設幼稚園，而無六一五地號之所有權，於向主管機關申
    請幼稚園設定時，必須提出土地所有人同意使用及使用年限之書面，否則無獲准
    ，故不能因而推定孫玉屘凡事必以書面行事。
  (十)又八十四年間之租賃契約書係上訴人乙○○為擴建幼稚園房舍，不問依建築法令
    或幼稚園設置辦法均須土地所有人之土地使用同意書，租賃契約表示有權使用及
    土地所有人同意使用。
  (十一)所謂八十三年立遺囑時並無通路云云，按八十三年間六一四號土地尚為空地，整
    塊土地均可通行無阻，故無所謂通路，事實上係八十三年兩造建屋時始顯現系爭
    土地為通路。
  (十二)退步言之，縱六一四號土地依前開租賃契約書出租與乙○○，但租賃契約訂立後
    八十五年兩造蓋房屋時，孫玉屘尚在世，於上訴人要蓋圍牆時，要求順著上訴人
    房屋西側房壁築圍牆，將系爭土地出借與被上訴人使用，故上訴人房屋西側房壁
    封閉，並未與系爭土地直接相通，平日進出並未使用系爭土地。
三、證據：除引用原審立證方法外，補提繼承系統圖一份、戶籍謄本一份為證。
丙、本院依職權向台中縣政府函查系爭土地能否設置門柵即上鎖及通知證人藍桂賢作
    證。
       理      由
一、按確認法律關係成立或不成立之訴，以確認現在之法律關係為限，如已過去或將
    來應發生之法律關係，則不得為此訴之標的。」（最高法院四十九年台上字第一
    八一三號判例參照），亦即過去或將來應發生之法律關係，既非現實存在，則原
    告已無即受確認判決之法律上利益，此種情形顯與民事訴訟法第二百四十七條之
    規定有違，故不許提起。本件坐落霧峰鄉○○段六一四號土地於八十六年十一月
    五日由上訴人乙○○買受取得單獨所有權等情，為兩造所不爭執，且有土地登記
    謄本附卷可查（見原審中簡字卷），被上訴人竟於第一審將孫張腰、丁○○、丙
    ○○、戊○○列為共同被告，則其起訴確認者，如非過去之法律關係，即屬將來
    之法律關係，依前開說明，其此部分之請求與民事訴訟法第二百四十七條規定不
    符，而本件訴訟以確認現在之法律關係，應以上訴人乙○○為被告即可，與原審
    其餘被告間並無必要共同訴訟之關係，故僅乙○○、丙○○、戊○○等三人提起
    上訴，上訴之效力不及於孫張腰及丁○○，故孫張腰雖然死亡，不生承受訴訟之
    問題，亦即原審判決就丁○○及孫張腰部分已因未提起上訴而告確定，應先敘明
    ，又基上說明，原判決以過去或將來應發生之法律關係對丙○○、戊○○提起確
    認法律關係成立或不成立之訴，顯與民事訴訟法第二百四十七條之規定有違，原
    審未駁回被上訴人此部分之請求，尚有未當，上訴人丙○○、戊○○之上訴為有
    理由，應廢棄原審此部分之判決，並駁回被上訴人此部分之請求。
二、本件被上訴人主張伊父親孫玉屘生前曾將其所有系爭土地如附圖所示Ｂ部分面積
    ○點○○二一公頃之土地無條件永久借與伊作為屋前空地兼通行使用，而因孫玉
    屘已死亡，且上訴人又為其法定繼承人及繼受人，故上訴人等自應繼承該使用借
    貸之法律關係，同意被上訴人就上開土地有無條件永久使用權，因本於繼受及使
    用借貸之法律關係，求為命確認兩造間就系爭土地如附圖所示Ｂ部分土地有使用
    借貸關係存在之判決。
三、上訴人乙○○則以：伊於八十四年八月十三日向伊父親孫玉屘承租系爭土地，供
    作建築幼稚園使用，並經台中縣政府工務局核發使用執照，以全部土地為建築基
    地使用，含幼稚園緊急逃生出口之通道，故不能分割部分土地供被上訴人使用。
    且伊父親孫玉屘病故後，其遺產經全體繼承人於八十六年一月二十六日為分割，
    並將系爭土地分歸上訴人乙○○、丙○○、丁○○、戊○○共同繼承，嗣於八十
    六年十一月五日由上訴人乙○○買受取得單獨所有權，故兩造間就該土地並無使
    用借貸關係存在，被上訴人為此主張，自應負舉證責任等語，資為抗辯。而被告
    丙○○及戊○○則以上訴人乙○○早於八十四年間即徵得伊等二人、上訴人丁○
    ○及伊等先父孫玉屘之同意，承租系爭土地，嗣先父去世，經分割遺產，由上訴
    人乙○○、丙○○、丁○○、戊○○共同繼承該土地，被上訴人不僅於辦理遺產
    分割登記時未對系爭土地之分配與利用提出異議，亦未提及上訴人有義務讓其無
    條件永久使用，更未與上訴人簽訂任何借貸契約，而上訴人亦從未同意讓其無條
    件使用系爭土地等詞，以為抗辯。
四、本件被上訴人主張系爭土地原為其先父孫玉屘所有，孫玉屘生前曾將該土地如附
    圖所示Ｂ部分面積○點○○二一公頃之土地永久借與被上訴人作為屋前空地兼通
    行使用之事實，業據其提出土地登記謄本、地籍圖、照片四張為證，惟上訴人乙
    ○○、丙○○及戊○○否認被上訴人與伊等先父孫玉屘間就上開土地有使用借貸
    關係存在情事，並分別以前詞置辯。經查：
  (一)上訴人之母孫張腰於原審法院審理中以證人身分作證陳述：被上訴人先父孫玉屘
    在世時，同意系爭土地如附圖所示Ｂ部分之土地無償讓被上訴人使用，當時並未
    說要讓被上訴人使用多久，但該Ｂ部分土地旁被上訴人所有後面之平房改建成樓
    房時，即須將該Ｂ部分土地返還上訴人乙○○等語（見原審卷第五四頁）。嗣原
    審將孫張腰列為被告時，孫張腰陳稱：當時，孫玉屘係先在系爭土地上留設如附
    圖所示Ｂ部分土地為道路，再由上訴人乙○○在該土地上建造幼稚園。上訴人乙
    ○○建屋時，孫玉屘並曾告以路要留起來讓被上訴人及上訴人乙○○共同使用，
    並指定其在系爭土地上建屋之範圍，上訴人乙○○不能將系爭土地蓋滿，故上訴
    人乙○○所有房屋臨近該土地如附圖所示Ｂ部分，並未留設出入口等情明確（見
    原審卷第一三八頁），而因上訴人孫張腰為孫玉屘之妻，亦即被上訴人及上訴人
    乙○○、丙○○、戊○○之母親，有戶籍謄本在卷可稽，是孫張腰與被上訴人及
    其餘共同上訴人既均誼屬至親，則衡情其應樂見其親生子女間友愛和睦，相互敬
    重，斷無憑空虛捏上開情事，致愧對其先夫孫玉屘，並使其親生子女間因而衍生
    心結及閒隙，而生不快之必要，故上訴人孫張腰證述，應尚非無因。雖上訴人辯
    稱孫張腰證述不實，其理由為：(1)系爭第六一四、六一五、六二一等筆土地，前
    均由上訴人乙○○作為幼稚園之用，且由照片觀之，斯時附圖所示斜線部份根本
    未留設道路，從而，兩造母親孫張腰前揭稱：「原告之父當時是先在系爭土地上
    留設道路，然後再由被告乙○○在該土地旁建設幼稚園」乙節顯與事實不符。(2)
    上訴人乙○○係於八十四年十月十二日始就系爭第六一四地號土地請領建造執照
    ，而於此同時，被上訴人亦於系爭第六二一之一地號土地（亦即自六二一地號土
    地分割出來）興建目前地上物，而該二棟建物約於八十五年五月間同時建造完成
    ，此揆諸被上訴人於原審八十九年八月三日所庭呈準備狀一所載甚明，從而，上
    訴人乙○○與被上訴人於系爭土地上之建物本係同時建造完成，於此又有何如兩
    造母親孫張腰所稱：「當初原告甲○○已經先蓋好房子，後來乙○○要蓋房子時
    ，他的父親曾告訴乙○○路要留起來讓甲○○與乙○○共同使用之情。」(3)系爭
    上訴人乙○○所建築之建物於臨近系爭通道本留存有一緊急逃生口，此揆諸乙○
    ○於原審所附呈建物配置平面圖自明，詎孫張腰竟謂：「乙○○的房子靠近該道
    路部份並未留設出入口。」且原判決亦認「乙○○所建造之幼稚園面臨該部份土
    地卻未設有獨立出入口。」均與實情不合。(4)乙○○所建築之系爭建物固係作為
    幼稚園使用，其面臨系爭通道亦確設有緊急逃生口，然乙○○所經營之幼稚園係
    位於六一四地號及六一五地號土地上，且六一四地號土地上建物如附圖所示Ｅ部
    份本係作為幼稚園學生平日上下學出入之用，而竹恩幼稚園為求管理之方便及安
    全問題，始將系爭通道臨六一五地號土地上搭建圍牆加以隔絕，避免管理上之不
    便，又乙○○所建築之系爭建物本係遵循相關建築法規必需保留法定空地之規定
    ，始不能將系爭六一四地號土地蓋滿，並非如被上訴人主張抑孫張腰所言：系爭
    通道為讓被上訴人使用，始未蓋滿等語，惟查：系爭土地與被上訴人所有六二一
    地號土地相毗鄰，被上訴人於八十四年十月間在六二一地號土地上興建房屋時，
    上訴人乙○○幾於同時亦在系爭土地上建造幼稚園，並均約於八十五年五月間完
    工，為兩造所不爭，且被上訴人所有平房部分面臨系爭土地如附圖所示Ｂ部分土
    地面，設有三處門戶與外界相通，而上訴人乙○○所建造之幼稚園面臨該部分土
    地處僅留一緊急逃生口，該逃生口平時均蓋住，有相片可查，且屋前庭院之圍牆
    又係順延房壁搭建，其房屋西側房壁封閉，並未與系爭土地直接相通，即平日進
    出並未使用系爭土地，而被上訴人所有平房部分設有三處門戶，係孫玉屘死亡由
    被上訴人繼承分配取得，並在系爭土地與道路連接處裝置鐵門被上訴人平日即利
    用系爭土地進出等情，亦經本院至現場勘驗明確，並有上開現場照片四張可稽，
    則被上訴人繼承分配取得用平房部分設有三處門戶，仍利用系爭土地出入，上訴
    人並未爭執要求封閉該三處門戶，應足認定上訴人有同意被上訴人由該系爭土地
    出入之意思，又所謂留設道路，係指供人出入使用之土地為已足，足見上訴人孫
    張腰所述非虛，況依上訴人乙○○所述，再對照其提出之建物配置圖觀之，系爭
    土地如附圖所示Ｂ部分土地既係作為幼稚園緊急逃生出口之通道之用，則於緊急
    事故發生時，為求快速疏散幼稚園之幼童，其面臨該通道處應會設置獨立出入門
    戶以達安全之需，乃上訴人乙○○竟未為之，並順延房壁搭建圍牆與該通道隔絕
    ，凡此益徵孫張腰所言孫玉屘生前曾同意系爭土地如附圖所示Ｂ部分之土地無償
    讓被上訴人使用，並指定上訴人乙○○在系爭土地上建屋之範圍，不能將該土地
    蓋滿等情，此核與法定空地無關，故孫張腰所言應為真實，否則，被上訴人與上
    訴人乙○○幾同時在相鄰之二土地上建屋，何以面臨上開Ｂ部分土地處是否設有
    獨立出入門戶與該空地相通竟大相逕庭？故被上訴人所為前開主張，應為真正。
  (二)而上訴人乙○○雖提出契約書、使用執照及土地使用權同意書等證據，以證明其
    於八十四年八月十三日曾向其先父孫玉屘承租系爭土地之全部，以作為其建造幼
    稚園之建築基地使用，故被上訴人與其先父孫玉屘間並未成立使用借貸契約云云
    並舉證人張仕燁、張俊彥證明前開租認契約為真正，證人張仕燁、張俊彥亦證明
    前開租認契約為真正，惟查，系爭土地原為孫玉屘所有，為兩造所是認，則斯時
    孫玉屘縱然已同意將系爭土地出租予上訴人乙○○，使其得以在該土地上建造幼
    稚園，但亦不能執此遽而推論其不可能將系爭土地如附圖所示Ｂ部分土地無償借
    與被上訴人使用，蓋兩者均為債之關係，如因此導致其中一契約之給付發生困難
    ，亦僅係債務不履行之問題而已，不能以此率爾為不同債之關係不可能併存之推
    論，是上訴人乙○○所辯，尚難遽而憑採。
  (三)本件起訴前孫張腰、丁○○於八十九年三月六日出具證明書：「座落霧峰鄉○○
    段六一四地號西側緊鄰甲○○屋側長約二十五公尺寬約二．四公尺土地自孫玉屘
    生前即同意無條件永久供甲○○使用，孫玉屘死後繼承人乙○○、丙○○、丁○
    ○及戊○○亦確知並同意甲○○有無條件永久使用權：： 」，有證明書影本附
    卷可查（見原審中簡字卷），雖丁○○陳稱伊確有在證明書上簽名，但不清楚此
    事，惟參酌孫張腰之上開陳述及原審判決後丁○○並未提起上訴等情，丁○○之
    陳述應係避重就經之詞。
  (四)系爭土地借與被上訴人使用，與建築房屋時作為法定空地並無防礙，蓋被上訴人
    之使用系爭土地作為通行之用，並不影響其為法定空地之認定，自不得以此推定
    無使用借貸之事實。
  (五)所謂八十三年立遺囑時並無通路云云，按八十三年間六一四號土地尚為空地，整
    塊土地均可通行無阻，故無所謂通路，事實上係八十三年兩造建屋時始顯現系爭
    土地為通路。
  (六)上訴人雖稱兩造先父生前行事極為慎密，根本不可能祇以口頭告知孫張腰無償供
    被上訴人使用系爭通道乙事，此亦有后列事證足稽之：乙○○於八十年間因欲
    開設幼稚園，故商得兩造先父同意無償使用系爭第六一五地號土地，對此，兩造
    先父尚且至台中地方法院作成公證書，此有公證書為據，且尚訂明使用年限！
    其後，乙○○於八十四年間原幼稚園不敷使用，有於系爭第一六四地號土地土地
    上建築房舍之必要，惟其時兩造先父前於八十三年六月十五日早立遺囑欲將該一
    六四地號土地分歸女兒丙○○、丁○○、戊○○等三人及長孫孫英傑（即乙○○
    長男）共同繼承，從而，兩造先父為免日後子女發生糾紛亦邀集丙○○等三人為
    契約當事人及母舅張仕燁、張俊彥二人為見證人，作成租賃契約書，兩造先父行
    事慎密可見一斑！兩造先父於八十三年間預立遺囑時，更預見乙○○所繼承分
    得之六一五地號土地對外並無任何通路，故將六一四地號土地上之一部明載分歸
    於乙○○長男孫英傑，避免乙○○爾後無路可行！右揭事證實足說明，兩造先
    父生前行事極為慎密，斷無如被上訴人抑孫張腰所述：「兩造父親生前即告知孫
    張腰要留系爭通道予被上訴人永久無償使用，惟其他子女均不知情」之情，況被
    上訴人所分得之六二一地號土地有面臨振興街，其更無使用系爭通道已如前述，
    從而，兩造先父實無為被上訴人主張使用借貸之意思表示一節，經查：上訴人乙
    ○○八十年間與孫玉屘至台中地院公證無償使用借貸契約，係因乙○○要在六一
    五地號上開設幼稚園，而無六一五地號之所有權，於向主管機關申請幼稚園設定
    時，必須提出土地所有人同意使用及使用年限之書面，故不能因而推定孫玉屘凡
    事必以書面行事，且上訴人所為之上開陳述均屬情況證據，不得以此推定兩造間
    無使用借貸之事實。
五、按「使用借貸原屬貸與人與借用人間之特定關係，除當事人另有約定外，自無移
    轉其權利與第三人可言，而借用人未經貸與人同意，擅將借用物轉讓第三人者，
    貸與人得終止契約（最高法院四十九年台上字第三八一號判例參照），而本件被
    上訴人並未將系爭土地轉讓第三人使用，與前開判例要旨不同，貸與人不得終止
    契約，而依民法第四百七十二條第一項第四款規定「借用人死亡者，貸與人得終
    止契約」，該條並未規定貸與人死亡，繼承人得終止契約，是上訴人以上開判例
    主張伊不受原使用借貸契約之拘束，尚不足採。
六、另上訴人辯稱：使用借貸謂：當事人一方以物交付他方，而約定他方於無償使用
    後返還其物之契約，民法第四百六十四條定有明文，又民法規定之使用借貸，通
    說認係要物契約，於當事人合意之外，更須交付借用物始能成立，從而，縱認孫
    張腰前揭所述：「路要留起來讓甲○○及乙○○使用，乙○○不能將房子蓋滿土
    地」等情屬實，然孫張腰亦謂：「當時只有我在場，其他子女皆不知道」，於此
    ，已難認兩造父親與被上訴人就系爭通道有使用借貸已有意思合致，且於斯時兩
    造父親更未將系爭通道交付被上訴人，於此更難認被上訴人主張其與兩造父親間
    已成立使用借貸契約，準此，被上訴人尚未合法成立使用借貸契約云云，惟查被
    上訴人自建有房屋時起即從系爭土地出入，自應認定有交付行為，是上訴人所辯
    應無可採。
七、上訴人主張被上訴人無使用系爭土地之必要，惟查被上訴人之房屋無論平房部分
    或樓房部分均向系爭土地開門，平日進出方便，且可作為逃生之途徑，是被上訴
    人自有使用系爭土地之必要，附此說明。
八、查被上訴人主張其父孫玉屘生前曾將系爭土地如附圖所示Ｂ部分面積○點○○二
    一公頃之土地無償借與被上訴人使用等情，既為可採，而因孫玉屘已於八十五年
    七月十七日死亡，上訴人乙○○又為孫玉屘之繼承人及繼受人，並取得系爭土地
    之所有權，則揆之上開規定，上訴人自應繼受上開使用借貸法律關係。從而，原
    審認被上訴人本於繼受及使用借貸之法律關係，訴請確認被上訴人與上訴人乙○
    ○間就系爭土地上如附圖所示Ｂ部分面積○點○○二一公頃之土地有使用借貸關
    係存在，為有理由，於法有據，上訴人乙○○上訴請求廢棄原審此部分之判決，
    駁回被上訴人此部分之請求，為無理由，應予駁回。
九、本件判決之基礎已臻明確，兩造其餘攻擊防禦方法及舉證，核與判決結果並無影
    響，爰不一一論述，附此敘明。
據上論結：本件上訴為一部有理由，一部無理由，依民事訴訟法第四百五十條、第四
百四十九條第一項、第七十九條但書，判決如主文。
中      華      民      國    九十      年      九      月     十一     日
~B1民事第二庭審判長法  官  童有德
~B2                法  官  翁芳靜
~B3                法  官  黃永泉
右為正本係照原本作成。
不得上訴。
~B                書記官  林玉惠
中      華      民      國    九十      年      九      月     十一     日
                                                                        Ｌ


司法院資訊處製作；財團法人民間司法改革基金會備份。
